【裁判字號】    97,訴,167
【裁判日期】    970331
【裁判案由】    偽造文書等
【裁判全文】
臺灣士林地方法院刑事判決               97年度訴字第167號
公  訴  人  臺灣士林地方法院檢察署檢察官
被      告  乙○○
上列被告因偽造文書等案件，經檢察官提起公訴（96年度偵字第
15541 號）及移送併案審理（97年度偵字第2504號），被告於本
院準備程序中就被訴事實為有罪之陳述，經合議庭裁定改由受命
法官獨任依簡式程序審理，並判決如下：
    主  文
乙○○犯如附表二所示之罪，其中附表二編號2 、3 所示之罪均
累犯，各處如附表所示之刑。應執行有期徒刑年陸月，如附表
一之應沒收之物欄所示之物，均沒收。
    事  實
一、乙○○前因違反公司法案件，經臺灣臺北地方法院以95年度
    訴字第905 號判決判處有期徒刑3 月確定，嗣經該院裁定減
    刑為1 月15日確定，並於96年11月20日易科罰金執行完畢。
    詎仍不知悔改，因需錢花用，乃於民國96年11月間某日起，
    以每日薪資新臺幣（下同）2 千元，受僱於真實姓名年籍均
    不詳之綽號「阿國」成年男子所組成之詐騙集團，並與包括
    「阿國」在內之該集團所有年籍姓名均不詳之成年成員共同
    意圖為自己不法之所有，而基於冒充公務員行使職權、行使
    偽造特種文書、行使偽造公文書及詐欺取財之犯意聯絡，先
    後為如下之犯行：
(一)該詐欺集團先於96年11月5 日，推由某不詳之成年成員以電
    話聯絡甲○，佯稱其國民身分證及信用卡遭人盜用，將有刑
    警出面處理，旋由該集團另名成年成員假冒司法警察名義撥
    打電話與甲○聯絡，佯稱因偵辦其身分證件及信用卡遭人盜
    用一案，需由甲○提供偵辦費100 萬元，甲○不疑有他，遂
    於同日前往提領該筆款項，在此同時，該集團則由「阿國」
    以行動電話聯絡指派乙○○，由其冒充臺灣士林地方法院檢
    察署（下稱士林地檢署）書記官，前往甲○位在臺北市○○
    區○○路1 巷21號2 樓住處收取上開款項，並由該集團不詳
    之成年成員，在不詳地點，冒用士林地檢署監管科之名義，
    製作內容為該署監管科因甲○涉嫌違反洗錢防治法，申請向
    檢察官鄭世揚繳交帳戶內資金100 萬元以供清查之「士林地
    方法院檢察署監管科」公文1 紙，並以不詳方式在其上偽造
    「鄭世揚」及「檢察行政處鑑」（起訴書誤載為「臺北地檢
    署印」，應予更正）印文各1 枚，及冒用士林地檢署監管科
    名義，製作內容為證明申請人甲○繳交100 萬元接受監管清
    查之「臺北士林地檢署監管科收據」1 紙，並以不詳方式在
    其上偽造「鄭世揚」及「臺檢察行政處鑑」（起訴書誤載為
    「臺北地檢署印」，應予更正）印文各1 枚，以此方式，偽
    造完成如附表一編號1 、2 所示公務員職務上所製作之文書
    2 紙後，再傳真至甲○住處附近之便利商店，由乙○○依阿
    國之電話指示前往收取後，乙○○隨即持該2 紙偽造公文書
    之傳真本前往甲○住處，並冒充士林地檢署書記官，向甲○
    表示係受檢察官指派前來收取偵辦費1 百萬元，並將上開偽
    造公文書之傳真2 紙一併交予甲○收執而加以行使，使甲○
    陷於錯誤，遂將款項1 百萬元悉數交予乙○○，足以生損害
    於甲○、鄭世揚及士林地檢署；嗣該集團於同日接續向甲○
    佯稱其所繳付之100 萬元尚有不足，應再繳付180 萬元，並
    以相同手法，接續偽造與上開內容相同，僅金額更改為180
    萬元之如附表一編號3 、4 所示公文書2 紙後，由乙○○於
    同日接續冒充士林地檢署書記官，前往甲○住處，並將上開
    偽造公文書2 紙之傳真本一併交付甲○而加以行使，進而接
    續詐得款項180 萬元，足以生損害於甲○、鄭世揚及士林地
    檢署。乙○○於得手款項合計280 萬元後，將之悉數交予「
    阿國」。
(二)嗣於96年11月中旬，乙○○在內壢交流道附近，將自己之照
    片1 張交予該詐騙集團之不詳成年男子，由該集團之成年成
    員於不詳時、地偽造「法務部臺北地檢署監管科書記官柯永
    松服務證」1 枚，再由該詐欺集團之不詳成年成員，於同年
    月中旬將該偽造完成之服務證，連同該集團在不詳時、地，
    以不詳方式偽刻之「鄭世揚」（為臺灣士林地方法院檢察署
    檢察官）簽名章及「檢察行政處鑑」章（起訴書誤載為「臺
    北地檢署印」，應予更正）各1 枚及「副本視同正本」、「
    以下空白」之橡皮字章各1 枚交予乙○○。該詐欺集團旋於
    96年11月22日推由不詳成年成員冒充司法警察之名義，撥打
    電話予丁○○，佯稱其因涉嫌洗錢，為協助辦案，需將郵局
    帳戶內之存款領出交予所指定之檢察署書記官，該集團並由
    不詳之成年成員在不詳地點，冒用士林地檢署之名義，製作
    刑事庭傳票1 紙，並以不詳方式在其上偽造「臺灣臺北地方
    法院檢察署印」、「檢察官鄭世揚傳票專用」、「書記官林
    世裕傳票專用」等印文各1 枚，而偽造完成如附表一編號5
    所示公務員於職務上所製作之檢察署傳票公文書1 紙後，將
    之傳真予丁○○而加以行使，使丁○○誤信為真，而於同日
    前往郵局將帳戶內存款19萬元領出，足以生損害於鄭世揚、
    林世裕及士林地檢署。在此同時，該詐欺集團再接續由不詳
    之成年成員於不詳地點分別冒用士林地檢署監管科名義，製
    作內容為該署監管科因丁○○涉嫌違反洗錢防治法，而申請
    向檢察官鄭世揚繳交帳戶內資金19萬元以供清查之「台北士
    林地方法院檢察署監管科」公文1 紙，及冒用士林地檢署監
    管科名義，製作內容為證明申請人丁○○繳交19萬元接受監
    管清查之「臺北士林地檢署監管科收據」1 紙後，均傳真至
    丁○○住處附近之便利商店，由乙○○依「阿國」之電話指
    示前往收取傳真，乙○○並以其保管中之偽造「鄭世揚」及
    「檢察行政處鑑」印章各1 枚及「副本視同正本」、「以下
    空白」橡皮字章各1 枚，分別在上開「台北士林地方法院檢
    察署監管科」公文上蓋用「鄭世揚」、「檢察行政處鑑」、
    「副本視同正本」、「以下空白」等印文各1 枚，及在「臺
    北士林地檢署監管科收據」上蓋用「鄭世揚」、「檢察行政
    處鑑」、「以下空白」等印文各1 枚，而偽造完成如附表一
    編號6 、7 所示公務員職務上所製作之文書2 紙後，乙○○
    隨即於同日持該2 紙偽造公文書前往丁○○住處，冒充臺灣
    臺北地方法院檢察署（下稱臺北地檢署）書記官柯永松，同
    時向丁○○出示上開偽造之「法務部臺北地檢署監管科
    書記官柯永松服務證」而行使之，以表明係受檢察官之指揮
    ，前來收取案件偵辦費19萬元，並再將上開偽造公文書之2
    紙一併交予丁○○收執而加以行使，使丁○○陷於錯誤，遂
    將款項19萬元悉數交予乙○○，足以生損害於丁○○、鄭世
    揚、柯永松、士林地檢署及臺北地檢署。乙○○得手財物後
    ，隨即將之交付「阿國」。
(三)復於96年12月13日上午8 時20分許，該詐欺集團先推由不詳
    成年成員冒充臺北縣汐止市戶政事務所職員，撥打電話予丙○○○，假裝確認丙○○○有無委託他人前往辦理換發國民
    身分證，旋由另名成員假冒刑警名義，向丙○○○佯稱其名
    下之帳戶涉嫌洗錢，再由另名成員冒充士林地檢署檢察官鄭
    世揚，向丙○○○佯稱其需繳交70萬元作為偵辦其所涉嫌洗
    錢案件之用，嗣偵查終結後，即返還該筆款項，並稱已派書
    記官前往其住處收取該筆款項，致丙○○○誤信為真，乃先
    前往提領款項70萬元。嗣因該冒充檢察官之人一再表示不願
    親自前往取款，且要求丙○○○提供自己之長相、穿著，供
    其所指派之書記官前往取款時辨認之用，丙○○○察覺有詐
    ，乃虛予委應，並報警處理。在此同時，該詐欺集團則推由
    不詳之成年成員於不詳地點，分別冒用士林地檢署監管科名
    義，製作內容為該署監管科因丙○○○涉嫌違反洗錢防治法
    ，申請向檢察官鄭世揚繳交帳戶內資金70萬元以供清查之「
    台北士林地方法院檢察署監管科」公文1 紙及冒用臺北地檢
    署監管科名義，製作內容為證明申請人丙○○○繳交70萬元
    接受監管清查之「臺北地檢署監管科收據」1 紙後，均傳真
    至丙○○○住處附近之便利商店，由乙○○依「阿國」之電
    話指示前往收取傳真，再由乙○○以其保管中之上開偽造「
    鄭世揚」及「檢察行政處鑑」印章各1 枚及「副本視同正本
    」、「以下空白」之橡皮字章各1 枚，分別在上開「台北士
    林地方法院檢察署監管科」公文上蓋用「鄭世揚」、「檢察
    行政處鑑」、「副本視同正本」、「以下空白」等印文各1
    枚，及在「台北地檢署監管科收據」上蓋用「鄭世揚」、「
    檢察行政處鑑」及「副本視同正本」等印文各1 枚，而分別
    偽造完成如附表一編號8 、9 所示公務員職務上所製作之文
    書2 紙後，乙○○隨即於同日持該2 紙偽造公文書前往丙○○○住處，冒充臺北地檢署書記官柯永松，同時出示上開偽
    造之「法務部臺北地檢署監管科書記官柯永松服務證」予丙○○○而行使之，以表明係受檢察官之指揮，前來收取案件
    偵辦費70萬元，並將上開偽造公文書2 紙一併交予丙○○○
    收執而加以行使，足以生損害於鄭世揚、柯永松、臺北地檢
    署及士林地檢署，惟乙○○並未取得款項，即遭事先據報前
    來埋伏之員警當場逮捕，並扣得屬於詐欺集團所有之偽造「
    鄭世揚」、「檢察行政處鑑」印章各1 枚、「副本視同正本
    」、「以下空白」橡皮字章各1 枚、偽造之「法務部臺北地
    檢署監管科書記官柯永松服務證」1 枚、乙○○所有用於與
    「阿國」聯絡犯案之行動電話2 支、詐騙時持用之手提袋2
    只等物，丙○○○並將其所取得由乙○○所交付如附表一編
    號8 、9 所示之偽造「台北士林地方法院檢察署監管科」公
    文及「臺北地檢署監管科收據」各1 紙交付員警扣案，員警
    再因甲○、丁○○等人之報案，而循線查獲上情。
二、案經丙○○○訴由臺北縣政府警察局汐止分局報告臺灣士林
    地方法院檢察署檢察官偵查起訴，及甲○、丁○○訴由臺北
    市政府警察局文山第一分局報告臺灣士林地方法院檢察署偵
    查後移送併案審理。
    理  由
壹、犯罪事實之認定：
一、證據能力之判斷
(１)按簡式審判程序之證據調查，不受第159 條第1 項之限制，
    刑事訴訟法第273 條之2 定有明文，是依上開規定，於行簡
    式審判程序之案件，被告以外之人於審判外之陳述，除有其
    他不得作為證據之法定事由外，應認具有證據能力。
(２)查本案被害人甲○於警詢之指述（參見臺灣士林地方法院檢
    察署96年度偵字第15541 號卷第94頁至第96頁、第112 頁至
    第113 頁、）及證人即被害人丁○○、丙○○○於警詢、偵
    查中之指證內容（丁○○部分：參見臺灣士林地方法院檢察
    署96年度偵字第15541 號卷第84頁、第86頁至第88頁、第73
    頁；丙○○○部分：同上偵卷第18頁至第21頁、第71頁至第
    72 頁） ，雖均係被告以外之人於審判外之陳述，惟因本案
    採行簡式審判程序，復無其他不得做為證據之法定事由，揆
    諸首揭說明，應認均具有證據能力。
二、上揭犯罪事實，業據被告乙○○於警詢、偵查及本院審理中
    迭承不諱，核與被害人甲○於警詢暨證人即被害人丁○○及
    丙○○○於警詢及偵查中證述渠等遭詐騙之經過相符，此外
    ，並有卷附被害人甲○提出之存摺交易明細、存款取款憑條
    等件影本（附於同上偵卷第99頁、第101 頁）及如附表一所
    示之書證及物證扣案足憑。綜上，足認被告自白與事實相符
    ，可以採信，本案事證至為明確，被告犯行堪予認定，應依
    法論科。
貳、被告所犯罪名及各罪關係之認定
一、按刑法所謂公印，係指公署或公務員職務上所使用之印信而
    言，又所謂公印或公印文，係專指表示公署或公務員資格之
    印信而言，即俗稱大印與小官印及其印文（最高法院22年度
    上字第1904號及69年度台上字第693 號判例意旨可資參照）
    ；又按公印之形式凡符合印信條例規定之要件而製頒，無論
    為印、關防、職章、圖記，如足以表示其為公務主體之同一
    性者，均屬之（最高法院89年度台上字第3155號判決意旨可
    參）。而不符印信條例規定或不足以表示公署或公務員之資
    格之印文，如機關長官之簽名章僅屬於代替簽名用之普通印
    章，即不得謂之公印（最高法院86年度台上字第4631號判決
    意旨參照）；又與我國公務機關名銜不符之印文，難認為公
    印文（最高法院84年度台上字第6118號判決意旨參照）。經
    查，本案如附表一編號1 至9 所示偽造文書及編號12所示印
    章2 枚，其中「鄭世揚」印文暨該印文之印章，係用於代替
    簽名之簽名章，「檢察行政處鑑」印文暨該印文之印章，因
    我國並無此政府單位，自無從認定為依印信條例所規定製頒
    之印信，而「書記官林世裕傳票專用」、「檢察官鄭世揚傳
    票專用」等印文，僅係表示製發傳票之機關或人員名稱，並
    非用於表示公署或公務員之資格，亦非印信條例所規定製頒
    之印信，是前開印文或印章皆與公印或公印文之要件不符，
    僅能論以通常印章或印文，偽造上開印章或印文，不能論以
    刑法218 條第1 項之偽造公印或公印文之罪。而附表一編號
    5 所示偽造「臺灣台北士林地方法院檢察署刑事庭傳票」上
    偽造「臺灣台北地方法院檢察署印」印文，內容為我國檢察
    機關之正確名銜，樣式亦與政府機關官防（即俗稱大印）相
    符，顯係偽造上級機關製發之印信，以表示該機關之資格，
    是揆諸前開說明，應論以偽造公印文。
二、又按公文書係指公務員職務上製作之文書，刑法第10條第3
    項定有明文；而刑法上偽造文書罪，係著重於保護公共信用
    之法益，即使該偽造文書所載名義制作人實無其人，而社會
    上一般人仍有誤信其為真正文書之危險，仍難阻卻犯罪之成
    立（最高法院54年度台上字第1404號判例參照）。查附表一
    編號1 至4 及6 至9 所示偽造文書，雖均係以檢察署監管科
    之名義製作，而檢察署實際上並無此一單位，然其內容均與
    犯罪偵查事項有關，核與檢察署之業務相當，且一般人苟非
    熟知檢察組織，尚不足以分辨該單位是否實際存在，仍有誤
    信該等文書為公務員職務上所製作之真正文書之危險，揆諸
    前開說明，堪認為偽造公文書無訛，而附表一編號5 所示偽
    造傳票，為書記官於職務上製作之文書，自屬偽造公文書無
    訛。
三、核被告所為：
(一)就犯罪事實一、（一）部份，被告分別由其本人及與其具有
    犯意聯絡之詐欺集團成員冒用書記官、司法警察名義而與被
    害人甲○聯絡犯罪偵查事宜，係犯刑法第158 條第1 項冒充
    公務員行使職權罪；又被告由與其具有犯意聯絡之犯罪集團
    成員偽造如附表一編號1 之4 所示之公文書後，再由其持以
    行使，係犯刑法第216 條、第211 條之行使偽造公文書罪，
    公訴意旨雖認係被告持偽造印章蓋用印文於前開附表一編號
    1 至4 所示之偽造公文書上，惟此為被告堅決否認，並辯稱
    ：其於便利商店收受該等偽造公文書之傳真時，其上業已由
    犯罪集團之其他成員製妥印文，並非伊持偽造印章所蓋等語
    ，查被告既已承認全部犯行，要無必要僅就偽造公文書之分
    工細節為虛偽陳述，況本案亦無其他證據足認此部分之印文
    係被告持偽造印章所蓋，是被告此部分所辯核非無據，公訴
    人所為認定，尚有未洽，附此敘明。又被告與與其具有犯意
    聯絡之犯罪集團成員共同對被害人施以詐術而詐得金錢，係
    犯刑法第339 條第1 項之詐欺取財罪；至偽造印文係偽造公
    文書之階段行為，而偽造公文書後復持以行使，偽造公文書
    之低度行為應為行使之高度行為所吸收，不另論罪。又被告
    與共犯先後數次冒充公務員名義行使職權、先後2 次對被害
    人甲○行使偽造公文書，以及先後2 次分別詐得款項180 萬
    元及100 萬元之犯行，係各於密切接近之時間及同地實施，
    並分別侵害同一法益，各行為之獨立性極為薄弱，依一般社
    會健全觀念，在時間差距上，難以強行分開，應視為數個舉
    動之接續施行，合為包括之1 行為予以評價，屬接續犯，應
    分別論以冒充公務員行使職權、行使偽造公文書、詐欺取財
    之實質一罪。被告與包括「阿國」在內之其他犯罪集團不詳
    成年成員間，就上開各罪有犯意聯絡及行為分擔，應論以共
    同正犯。被告所犯上開3 罪，犯意各別，行為互殊，應予分
    論併罰。
(二)就犯罪事實一、（二）部份，被告分別由其本人及與其具有
    犯意聯絡之詐欺集團成員冒用書記官、司法警察名義而與被
    害人丁○○聯絡犯罪偵查事宜，係犯刑法第158 條第1 項冒
    充公務員行使職權罪；又被告與與其具有犯意聯絡之犯罪集
    團成員共同偽造如附表一編號5 至7 所示之公文書後，再由
    該集團成員（編號5 部分）或被告（編號6 至7 部分）分別
    行使之，係犯刑法第216 條、第211 條之行使偽造公文書罪
    ；又被告將自己之照片交予詐欺集團成員偽造「法務部臺北
    地檢署監管科書記官柯永松服務證」1 枚後，再持以向被害
    人丁○○出示而行使，係犯刑法第216 條、第212 條之行使
    偽造特種文書罪；又被告與與其具有犯意聯絡之犯罪集團成
    員共同對被害人施以詐術而詐得金錢，係犯刑法第339 條第
    1 項之詐欺取財罪。至偽造印章（附表一編號12所示印章）
    、偽造印文（附表一編號5 之「檢察官鄭世揚傳票專用」、
    「書記官林世裕傳票專用」）、公印文（附表1 編號5 之「
    臺灣台北地方法院檢察署印」）等行為，均係偽造公文書之
    階段行為，而偽造特種文書及公文書後復持以行使，偽造特
    種文書及偽造公文書之低度行為應分別為行使各該文書之高
    度行為所吸收，均不另論罪。又被告與共犯先後數次冒用公
    務員名義行使職權、先後2 次對被害人丁○○行使偽造公文
    書之犯行，係各於密切接近之時間及同地實施，並分別侵害
    同一法益，各行為之獨立性極為薄弱，依一般社會健全觀念
    ，在時間差距上，難以強行分開，應視為數個舉動之接續施
    行，合為包括之1 行為予以評價，屬接續犯，應分別論以冒
    充公務員行使職權、行使偽造公文書之實質一罪。被告與包
    括「阿國」在內之其他犯罪集團不詳成年成員間，就上開各
    罪有犯意聯絡及行為分擔，應論以共同正犯。被告係以一出
    示偽造書記官服務證而行使之方式，同時犯冒充公務員行使
    職權及行使偽造特種文書等2 罪，為想像競合犯，應依刑法
    第55條之規定，從一重論以冒充公務員行使職權罪。被告所
    犯上開行使偽造公文書、冒充公務員行使職權及詐欺取財等
    3 罪，犯意各別，行為互殊，應予分論併罰。
(三)就犯罪事實一、（三）部份，被告分別由其本人及與其具有
    犯意聯絡之詐欺集團成員冒用書記官、戶政機關職員及司法
    警察名義而與被害人丙○○○聯絡身分證換發確認及犯罪偵
    查等事宜，係犯刑法第158 條第1 項冒充公務員行使職權罪
    ；又被告與與其具有犯意聯絡之犯罪集團成員共同偽造如附
    表一編號8 、9 所示之公文書後，再由被告持以行使，係犯
    刑法第216 條、第211 條之行使偽造公文書罪；又被告持偽
    造之「法務部臺北地檢署監管科書記官柯永松服務證」1 枚
    向被害人丙○○○出示而行使之，係犯刑法第216 條、第21
    2 條之行使偽造特種文書罪；又被告與與其具有犯意聯絡之
    犯罪集團成員共同著手對被害人施以詐術詐取金錢而未能得
    手，係犯刑法第339 條第3 項、第1 項之詐欺取財未遂罪。
    至偽造印章係偽造公文書之階段行為，而偽造特種文書及公
    文書後復持以行使，偽造特種文書及偽造公文書之低度行為
    應分別為行使各該文書之高度行為所吸收，均不另論罪。又
    被告與共犯先後數次冒用公務員名義行使職權，係於密切接
    近之時間及同地實施，並侵害同一法益，各行為之獨立性極
    為薄弱，依一般社會健全觀念，在時間差距上，難以強行分
    開，應視為數個舉動之接續施行，合為包括之1 行為予以評
    價，屬接續犯，應論以冒充公務員行使職權之實質一罪。被
    告與包括「阿國」在內之其他犯罪集團不詳成年成員間，就
    上開各罪有犯意聯絡及行為分擔，應論以共同正犯。被告係
    以一出示偽造書記官服務證而行使之方式，同時犯冒充公務
    員行使職權及行使偽造特種文書等2 罪，為想像競合犯，應
    依刑法第55條之規定，從一重論以冒充公務員行使職權罪。
    被告所犯上開行使偽造公文書、冒充公務員行使職權及詐欺
    取財未遂等3 罪，犯意各別，行為互殊，應予分論併罰。
(四)公訴意旨未論及上開接續犯之認定及偽造印章、印文及公印
    文之階段行為均不應論罪等部分，均屬疏漏，附此敘明。
參、本案科刑
一、被告有如事實欄所載前案科刑及執行之情形，有臺灣高等法
    院被告前案紀錄表在卷可稽，其於有期徒刑執行完畢後，5
    年內再犯前開犯罪事實一、（二）、（三）部分之有期徒刑
    以上之各罪，均為累犯，應分別依刑法第47條第1 項之規定
    ，加重其刑。公訴意旨漏未論以被告此部分之累犯加重情形
    ，尚有未洽，併予指明。
二、又被告所犯犯罪事實一、（三）之詐欺取財犯行部分，於著
    手施用詐術而尚未得手財物之際，即為警查獲，犯罪尚屬未
    遂，應依刑法第25條第2 項之規定減輕其刑，並與上開累犯
    加重部分，依法先加後減之。
三、爰審酌被告正值盛年不思循正當途徑獲取財物，卻冒用我國
    戶政機關、檢察署以及司法警察之名義，行使偽造公文書而
    進行詐騙，破壞民眾對戶政機關、檢察機關及司法警察機關
    之信任，並造成被害人鉅額財產損失，犯後坦承犯行之態度
    ，及其於本案犯行中，係居於受人指揮之俗稱「車手」角色
    ，並其犯罪之動機、目的及其智識程度、生活狀況等一切情
    狀，分別量處如附表二所示之刑，並定其應執行之刑，以示
    懲儆。
四、至公訴意旨雖以被告多次行騙，顯有犯罪習慣為由，建請本
    院依刑法第90條第1 項之規定，宣付被告於刑之執行前，入
    勞動場所強制工作云云。惟按保安處分係針對受處分人將來
    之危險性所為之處置，以達教化、治療之目的，為刑罰之補
    充制度，保安處分中之強制工作，旨在對嚴重職業性犯罪及
    欠缺正確工作觀念或無正常工作因而犯罪者，強制其從事勞
    動，學習一技之長及正確之謀生觀念，使其日後重返社會，
    能適應社會生活。然保安處分之措施亦含社會隔離、拘束身
    體自由之性質，其限制人民之權利，實與刑罰同，自應受比
    例原則之規範，使保安處分之宣告，與行為人所為行為之嚴
    重性、行為人所表現之危險性，及對行為人未來行為之期待
    性相當（最高法院91年度台上字第4625號判決意旨參照）。
    經查，依卷附臺灣高等法院被告前案紀錄表所示，被告並無
    其他財產犯罪之前科，本案雖有3 次詐欺犯行，然均集中於
    96年11月至12月間所犯，尚非因慣習於詐欺取財而長時間持
    續犯罪，是僅憑本案被告犯行，尚難遽認被告已有犯罪習慣
    ，因欠缺正確工作觀念或無正常工作因而犯罪；又本案被告
    於犯後尚能坦承犯行，頗見悔意，是依比例原則，綜合其所
    表現之危險性及對其未來之期待性等情以觀，本院因認宣告
    如主文所示之刑，已足認為與被告犯行之處罰相當，已足收
    儆懲之效，尚難認定有另宣告強制工作以預防矯治其社會危
    險性之必要，爰不另為強制工作之諭知，是公訴人聲請諭知
    強制工作部分，尚無必要，併此敘明。
五、沒收之認定
(一)附表1 編號1 至4 所示偽造公文書，係於偽造完成後，傳真
    至便利商店，由被告將前往收取之傳真本交付被害人甲○取
    得等情，業據認定如前，是該等偽造公文書之「原本」部分
    ，係被告與共犯所有，且供本案犯罪所用之物，雖未扣案，
    但無證據證明已經滅失，自應依刑法第38條第1 項第2 款之
    規定宣告沒收（至於其上之「鄭世揚」、「檢察行政處鑑」
    等印文雖均係偽造印文，惟已隨同所附著之偽造公文書一併
    沒收，自無庸重複諭知沒收）；又被告甲○所收受由被告所
    交付之前開附表一編號1 至4 所示偽造公文書之「傳真本」
    ，雖係供本案犯罪所用之物，然因均已交付被害人甲○而非
    屬被告或共犯所有之物，爰不予宣告沒收，然其上所附著之
    「鄭世揚」、「檢察行政處鑑」等印文（詳細枚數，詳如附
    表一編號1 至4 所示），均係偽造印文，不問屬於犯人與否
    ，均應依刑法第219 條之規定宣告沒收。至本案並未扣得與
    上開印文內容、樣式一致之偽造印章，且被告亦供明附表一
    編號1 至4 所示偽造公文書係由詐欺集團其他成員偽造完成
    後，傳真予被告等語在卷，參以現今科技發達，以電腦製圖
    列印或其他方式偽造印文圖樣，無庸實際篆刻印章，亦非罕
    見，是此部分之偽造印文，尚無法推知係由何種方式為之，
    亦即，依卷證資料，尚無法證明確有該等印文之印章現實存
    在，為避免將來執行困難，故不依刑法第219 條之規定諭知
    沒收，附此敘明。
(二)附表一編號5 所示偽造公文書，係於偽造完成後，傳真予被
    害人丁○○取得乙情，業據認定如前，是該等偽造公文書之
    「原本」部分，係被告與共犯所有，且供本案犯罪所用之物
    ，雖未扣案，但無證據證明已經滅失，自應依刑法第38條第
    1 項第2 款之規定宣告沒收（至於其上之「臺灣臺北地方法
    院檢察署印」、「檢察官鄭世揚傳票專用」、「書記官林世
    裕傳票專用」等偽造印文各1 枚，雖分係偽造公印文、偽造
    印文，惟已隨同所附著之偽造公文書一併沒收，自無庸重複
    諭知沒收）；又被害人丁○○所收受上開附表一編號5 所示
    偽造公文書之「傳真本」，雖係供本案犯罪所用之物，然因
    已交付被害人丁○○而非屬被告或共犯所有之物，爰不予宣
    告沒收，然其上所附著之「臺灣臺北地方法院檢察署印」、
    「檢察官鄭世揚傳票專用」、「書記官林世裕傳票專用」等
    偽造印文，不問屬於犯人與否，均應依刑法第219 條之規定
    宣告沒收。至本案並未扣得與上開印文內容、樣式一致之偽
    造印章，且附表一編號5 所示偽造公文書係由詐欺集團其他
    成員偽造完成後，直接傳真予被害人乙情，業據認定如前，
    參以現今科技發達，以電腦製圖列印或其他方式偽造印文圖
    樣，無庸實際篆刻印章，亦非罕見，是此部分之偽造印文，
    尚無法推知係由何種方式為之，亦即，依卷證資料，尚無法
    證明確有該等印文之印章現實存在，為避免將來執行困難，
    故不依刑法第219 條之規定諭知沒收，附此敘明。
(三)附表一編號6 至9 所示偽造公文書，均係由詐欺集團成員先
    製作文字內容後，再傳真予被告，由其以扣案如附表一編號
    12所示之偽造之印章2 枚蓋用印文，始完成各該偽造公文書
    ，並分別交予被害人丁○○或丙○○○，是該等偽造公文書
    雖係供本案犯罪所用之物，因均已交付被害人而非屬被告或
    共犯所有之物，爰不予宣告沒收，然其上所附著之「鄭世揚
    」、「檢察行政處鑑」等印文（詳細枚數，詳如附表一編號
    6 至9 所示），均係偽造印文，連同附表一編號12所示之偽
    造印章2 枚，不問屬於犯人與否，均應依刑法第219 條之規
    定宣告沒收。
(四)扣案如附表編號10、11、13、14所示之偽造服務證1 紙、行
    動電話2 支、橡皮字章（「以下空白」、「副本視同正本」
    ）2 枚及手提袋2 只，均係被告或共犯所有，且供本案犯罪
    所用之物，業據認定如前，均應依刑法第38條第1 項第2 款
    之規定宣告沒收。至於警查獲被告時，在其身上扣得之現金
    6 萬元，係被告另犯他案向被害人詐得款項後，自行留下之
    部分贓款，業據被告於偵查中供明在卷（參見96年度偵字第
    15541 號卷第35頁至第36頁），因無其他積極證據證明與本
    案犯罪有關，爰不予宣告沒收，應由檢察官另為適法之處分
    ，附此敘明。
肆、不另為無罪諭知部分
    公訴意旨另以於前開犯罪事實一、（一）之詐騙過程中，被
    告於前往被害人甲○住處取款時，曾向被害人甲○出示偽造
    之「法務部臺北地檢署監管科書記官柯永松服務證」而加以
    行使，因認被告此部分尚涉犯行使偽造特種文書罪嫌云云。
    訊據被告於本院審理中，堅決否認此部分之犯行，辯稱：偽
    造之柯永松服務證係於96年11月中旬始取得，故伊與甲○見
    面時，並無出示該偽造服務證等語。經查，被告於本案中對
    於犯行坦認不諱，且此部分之犯行縱令屬實，亦與其所犯之
    冒充公務員行使職權罪間為想像競合犯之一罪關係，而僅需
    論以較重之冒充公務員行使職權罪，是被告實無必要就與其
    科刑無涉之行使特種文書罪嫌為不實之辯解，參以證人即被
    害人甲○於警詢中證稱被告與其見面時，自稱為「士林地檢
    署」之書記官，且未證述被告有何出示服務證件之行為，是
    堪認被告此部分所辯應屬可採，此外，復查無其他積極證據
    足以認定被告此部分之犯行，無從認定被告犯罪，惟因被告
    被訴此部分犯行，與前開論罪科刑之冒充公務員行使職權罪
    間為想像競合犯之裁判上一罪關係，爰不另為無罪之諭知，
    附此敘明。
據上論斷，應依刑事訴訟法第273 條之1 第1 項、第299 條第1
項前段，刑法第28條、第55條、第158 條第1 項、第216 條、第
211 條、第212 條、第339 條第1 項、第3 項、第25條第2 項、
第47條第1 項、第38條第1 項第2 款、第219 條、第51條第5 款
、第9款、第10款，刑法施行法第1 條之1 ，判決如主文。
本案經檢察官蔡啟文到庭執行職務。
中    華    民    國    97    年    3     月    31    日
                  刑事第二庭法  官  吳祚丞
以上正本證明與原本無異。
如不服本判決應於送達後10日內，向本院提出上訴書狀。其未敘
述上訴理由者，應於上訴期間屆滿後20日內向本院補提理由書狀
（均須按他造當事人之人數附繕本）。
                             書記官 方蘭芬
中    華    民    國    97    年    4     月    3     日
附錄本案論罪科刑法條全文
中華民國刑法第211 條（偽造變造公文書罪）
偽造、變造公文書，足以生損害於公眾或他人者，處1 年以上7
年以下有期徒刑。
中華民國刑法第212 條（偽造變造特種文書罪）
偽造、變造護照、旅券、免許證、特許證及關於品行、能力服務
或其他相類之證書、介紹書，足以生損害於公眾或他人者，處1
年以下有期徒刑、拘役或3 百元以下罰金。
中華民國刑法第216 條（行使偽造變造或登載不實之文書罪）
行使第210 條至第215 條之文書者，依偽造、變造文書或登載不
實事項或使登載不實事項之規定處斷。
中華民國刑法第339 條（普通詐欺罪）
意圖為自己或第三人不法之所有，以詐術使人將本人或第三人之
物交付者，處5 年以下有期徒刑、拘役或科或併科1 千元以下罰
金。
以前項方法得財產上不法之利益或使第三人得之者，亦同。
前二項之未遂犯罰之。
附表一
┌──┬─────────┬─────────┬─────┬───┐
│編號│證物名稱          │其上偽造之印文    │應沒收之物│備  註│
├──┼─────────┼─────────┼─────┼───┤
│1   │偽造「士林地方法院│「鄭世揚」印文1 枚│左開偽造公│臺灣士│
│    │檢察署監管科」1 紙│、「檢察行政處鑑」│文書之原本│林地法│
│    │                  │印文1枚           │（包括其上│院檢察│
│    │                  │                  │之偽造「鄭│署96年│
│    │                  │                  │世揚」、「│度偵字│
│    │                  │                  │檢察行政處│第1554│
│    │                  │                  │鑑」印文各│1號卷 │
│    │                  │                  │1枚） 及被│第107 │
│    │                  │                  │害人甲○所│頁    │
│    │                  │                  │收受被告交│      │
│    │                  │                  │付之左開偽│      │
│    │                  │                  │造公文書傳│      │
│    │                  │                  │真本上之偽│      │
│    │                  │                  │造「鄭世揚│      │
│    │                  │                  │」、「檢察│      │
│    │                  │                  │行政處鑑」│      │
│    │                  │                  │印文各1 枚│      │
│    │                  │                  │。        │      │
├──┼─────────┼─────────┼─────┼───┤
│2   │偽造「士林地方法院│「鄭世揚」印文1 枚│左開偽造公│同上開│
│    │檢察署監管科」公文│、「檢察行政處鑑」│文書之原本│偵卷第│
│    │1 紙              │印文1枚           │（包括其上│108頁 │
│    │                  │                  │之偽造「鄭│      │
│    │                  │                  │世揚」、「│      │
│    │                  │                  │檢察行政處│      │
│    │                  │                  │鑑」印文各│      │
│    │                  │                  │1枚） 及被│      │
│    │                  │                  │害人甲○所│      │
│    │                  │                  │收受被告交│      │
│    │                  │                  │付之左開偽│      │
│    │                  │                  │造公文書傳│      │
│    │                  │                  │真本上之偽│      │
│    │                  │                  │造「鄭世揚│      │
│    │                  │                  │」、「檢察│      │
│    │                  │                  │行政處鑑」│      │
│    │                  │                  │印文各1 枚│      │
│    │                  │                  │。        │      │
├──┼─────────┼─────────┼─────┼───┤
│3   │偽造「臺北士林地檢│「鄭世揚」印文1 枚│左開偽造公│同上開│
│    │署監管科收據」1 紙│、「檢察行政處鑑」│文書之原本│偵卷第│
│    │                  │印文1枚           │（包括其上│109頁 │
│    │                  │                  │之偽造「鄭│      │
│    │                  │                  │世揚」、「│      │
│    │                  │                  │檢察行政處│      │
│    │                  │                  │鑑」印文各│      │
│    │                  │                  │1枚） 及被│      │
│    │                  │                  │害人甲○所│      │
│    │                  │                  │收受被告交│      │
│    │                  │                  │付之左開偽│      │
│    │                  │                  │造公文書傳│      │
│    │                  │                  │真本上之偽│      │
│    │                  │                  │造「鄭世揚│      │
│    │                  │                  │」、「檢察│      │
│    │                  │                  │行政處鑑」│      │
│    │                  │                  │印文各1 枚│      │
│    │                  │                  │。        │      │
├──┼─────────┼─────────┼─────┼───┤
│4   │偽造「臺北士林地檢│「鄭世揚」印文1 枚│左開偽造公│同上開│
│    │署監管科收據」1 紙│、「臺北檢察署印」│文書之原本│偵卷第│
│    │                  │印文1枚           │（包括其上│110頁 │
│    │                  │                  │之偽造「鄭│      │
│    │                  │                  │世揚」、「│      │
│    │                  │                  │檢察行政處│      │
│    │                  │                  │鑑」印文各│      │
│    │                  │                  │1枚） 及被│      │
│    │                  │                  │害人甲○所│      │
│    │                  │                  │收受被告交│      │
│    │                  │                  │付之左開偽│      │
│    │                  │                  │造公文書傳│      │
│    │                  │                  │真本上之偽│      │
│    │                  │                  │造「鄭世揚│      │
│    │                  │                  │」、「檢察│      │
│    │                  │                  │行政處鑑」│      │
│    │                  │                  │印文各1 枚│      │
│    │                  │                  │。        │      │
├──┼─────────┼─────────┼─────┼───┤
│5   │偽造「臺灣台北士林│「臺灣台北地方法院│左開偽造傳│同上開│
│    │地方法院檢察署刑事│檢察署印」、「檢察│票原本（連│偵卷第│
│    │庭傳票」1 紙      │官鄭世揚傳票專用」│同其上之偽│89 頁 │
│    │                  │、「書記官林世裕傳│造「臺灣台│。    │
│    │                  │票專用」          │北地方法院│      │
│    │                  │                  │檢察署印」│      │
│    │                  │                  │、「檢察  │      │
│    │                  │                  │官鄭世揚傳│      │
│    │                  │                  │票專用」、│      │
│    │                  │                  │「書記官林│      │
│    │                  │                  │世裕傳票專│      │
│    │                  │                  │用」等印文│      │
│    │                  │                  │各1 枚）及│      │
│    │                  │                  │被害人鍾日│      │
│    │                  │                  │泰所收受左│      │
│    │                  │                  │開偽造傳票│      │
│    │                  │                  │傳真本上之│      │
│    │                  │                  │偽造「臺灣│      │
│    │                  │                  │台北地方法│      │
│    │                  │                  │院檢察署印│      │
│    │                  │                  │」、「檢察│      │
│    │                  │                  │官鄭世揚傳│      │
│    │                  │                  │票專用」、│      │
│    │                  │                  │「書記官林│      │
│    │                  │                  │世裕傳票專│      │
│    │                  │                  │用」印文各│      │
│    │                  │                  │1枚。     │      │
├──┼─────────┼─────────┼─────┼───┤
│6   │偽造「台北士林地方│「鄭世揚」印文1 枚│左開偽造公│同上開│
│    │法院檢察署監管科」│、「檢察行政處鑑」│文書上之偽│偵卷第│
│    │公文1 紙          │印文1 枚          │造「鄭世揚│90頁  │
│    │                  │                  │」、「檢察│      │
│    │                  │                  │行政處鑑」│      │
│    │                  │                  │印文各1 枚│      │
│    │                  │                  │。        │      │
├──┼─────────┼─────────┼─────┼───┤
│7   │偽造「臺北士林地檢│「鄭世揚」印文1 枚│左開偽造公│同上開│
│    │署監管科收據」1紙 │、「檢察行政處鑑」│文書上之偽│偵卷第│
│    │                  │印文1 枚          │造「鄭世揚│91頁  │
│    │                  │                  │」、「檢察│      │
│    │                  │                  │行政處鑑」│      │
│    │                  │                  │印文各1 枚│      │
│    │                  │                  │。        │      │
├──┼─────────┼─────────┼─────┼───┤
│8   │偽造「台北士林地方│「鄭世揚」印文1 枚│左開偽造公│同上開│
│    │法院檢察署監管科」│、「檢察行政處鑑」│文書上之偽│偵卷第│
│    │公文1 紙          │印文1枚           │造「鄭世揚│23頁  │
│    │                  │                  │」、「檢察│      │
│    │                  │                  │行政處鑑」│      │
│    │                  │                  │印文各1 枚│      │
│    │                  │                  │。        │      │
├──┼─────────┼─────────┼─────┼───┤
│9   │「臺北地檢署監管科│「鄭世揚」1 枚、「│左開偽造公│同上開│
│    │收據」原本1紙     │臺北檢察署印」1枚 │文書上之偽│偵卷第│
│    │                  │                  │造「鄭世揚│24頁  │
│    │                  │                  │」枚、「  │      │
│    │                  │                  │檢察行政處│      │
│    │                  │                  │鑑」印文各│      │
│    │                  │                  │1枚。     │      │
├──┼─────────┼─────────┼─────┼───┤
│10  │「法務部臺北地檢署│無                │左開服務證│本院97│
│    │監管科書記官柯永松│                  │（含其上所│刑保管│
│    │服務證」1枚       │                  │貼被告相片│116 號│
│    │                  │                  │1幀）     │扣押物│
├──┼─────────┼─────────┼─────┼───┤
│11  │行動電話2支       │無                │左開行動電│同上  │
│    │                  │                  │話2 支    │      │
├──┼─────────┼─────────┼─────┼───┤
│12  │偽造「鄭世揚」、「│無                │左開偽造「│同上  │
│    │檢察行政處鑑」印章│                  │鄭世揚」、│      │
│    │各1 枚            │                  │「檢察行政│      │
│    │                  │                  │處鑑」印章│      │
│    │                  │                  │各1 枚    │      │
├──┼─────────┼─────────┼─────┼───┤
│13  │「副本視同正本」、│無                │左開「副本│同上  │
│    │「以下空白」橡皮字│                  │視同正本」│      │
│    │章各1 枚          │                  │、「以下空│      │
│    │                  │                  │白」橡皮字│      │
│    │                  │                  │章各1 枚  │      │
├──┼─────────┼─────────┼─────┼───┤
│14  │手提袋2只         │無                │左開手提袋│同上  │
│    │                  │                  │2只       │      │
└──┴─────────┴─────────┴─────┴───┘
附表二
┌─┬───────┬──────────────────────┐
│1 │犯罪事實一、（│乙○○共同冒充公務員而行使其職權，處有期徒刑│
│  │一）          │月；又共同行使偽造公文書，足以生損害於公眾│
│  │              │及他人，處有期徒刑壹年壹月，附表一編號1 至4 │
│  │              │之應沒收之物欄所示之物均沒收；又共同意圖為自│
│  │              │己不法之所有，以詐術使人將本人之物交付，處有│
│  │              │期徒刑壹年貳月。                            │
├─┼───────┼──────────────────────┤
│2 │犯罪事實一、（│乙○○共同冒充公務員而行使其職權，累犯，處有│
│  │二）          │期徒刑肆月；又共同行使偽造公文書，足以生損害│
│  │              │於公眾及他人，累犯，處有期徒刑壹年貳月，附表│
│  │              │一編號5 、6 、7 、10、11、12、13之應沒收之物│
│  │              │欄所示之物均沒收；又共同意圖為自己不法之所有│
│  │              │，以詐術使人將本人之物交付，累犯，處有期徒刑│
│  │              │拾月。                                      │
├─┼───────┼──────────────────────┤
│3 │犯罪事實一、（│乙○○共同冒充公務員而行使其職權，累犯，處有│
│  │三）          │期徒刑肆月；又共同行使偽造公文書，足以生損害│
│  │              │於公眾及他人，累犯，處有期徒刑壹年貳月，附表│
│  │              │一編號8 、9 、10、11、12、13、14之應沒收之物│
│  │              │欄所示之物均沒收；又共同意圖為自己不法之所有│
│  │              │，以詐術使人將本人之物交付未遂，累犯，處有期│
│  │              │徒刑伍月。                                  │
└─┴───────┴──────────────────────┘


司法院資訊處製作；財團法人民間司法改革基金會備份。
